臺灣高等法院高雄分院民事裁定
110年度抗字第362號
抗  告  人  郭游璋  
上列抗告人因與相對人尹利秀、顏鴻雁間返還金錢等事件，對於
民國110年11月30日臺灣橋頭地方法院110年度訴字第909號所裁
定，提起抗告，本院裁定如下： 
    主    文
原裁定廢棄，發回臺灣橋頭地方法院。
    理    由
一、抗告意旨略以：抗告人不懂法律，無從著手，然抗告人主張
    屬實，請法院進行裁決，返還金錢及商舖權利等語。
二、按原告起訴時，應依民事訴訟法第244 條第1項規定，以訴
    狀表明當事人及法定代理人、訴訟標的及其原因事實、應受
     判決事項之聲明等事項，提出於法院，否則即屬起訴不合
    程 式。惟原告此項起訴不合程式或不備其他要件情形，如
    可得補正，法院即應先限期命其補正，此為同法第121 條第
    1 項 、第249 條第1 項但書所明定。次按，審判長應向當
    事人發 問或曉諭，令其為事實上及法律上陳述、聲明證據
    或為其他 必要之聲明及陳述，其所聲明及陳述有不明瞭或
    不完足者， 應令其敘明或補充之，同法第199條第2項亦定
    有明文。此為審判長因定訴訟關係之闡明權，同時並為其義
    務，故審判長對於訴訟關係未盡此項必要之處置，違背闡明
    之義務者，其訴訟程序即有重大瑕疵，而基此所為之判決即
    屬違背法令（最高法院43年台上字第12號民事判決意旨參照
    ）。準此，當事人於訴狀表明之訴訟標的不明確時，或其已
    依限補正其認為明確之訴訟標的，而法院仍認其訴訟標的尚
    不明確者，審判長仍應行使闡明權，令當事人敘明或補正之
    ，以貫徹上開法條保護當事人程序權之意旨，不得逕謂其起
    訴不合程式。又第一審之訴訟程序有重大之瑕疵者，第二審
    法院得廢棄原判決，而將該事件發回原法院。前項規定，於
    抗告程序準用之，同法第451條第1項前段及第495條之1亦有
    明文。 
三、經查，抗告人於110年11月1日具狀以相對人尹利秀、顏鴻雁
    為被告向原法院起訴，而依其起訴狀所載「聲請將現金金額
    還回，商舖權狀還回」、「她們母女有親口說要我去了湖南
    會將權狀歸還給我，但卻去了時跟我爭吵，要我離了婚才還
    ，這一切都是口說無憑據，花了庶民幾趟飛機票錢，時間也
    白費了」等語，並於訴訟標的金額或價額乙欄記載「新台幣
    （下同）壹佰參拾萬元」等節，有其起訴狀在卷可稽（見原
    審卷第9至11頁），堪以認定。嗣原法院以抗告人未具體表
    明應受判決事項之聲明、未具體敘明係基於何原因事實及依
    據何法律關係而為請求，於110年11月4日裁定命其補正，經
    抗告人於同月9日收受後，旋於翌日（即同月10日）補提臺
    灣橋頭地方檢察署109年度偵字第11450號抗告人告訴相對人
    涉犯詐欺罪嫌之不起訴處分書，依其上所載之告訴意旨，業
    已敘明抗告人係主張其經尹利秀介紹與顏鴻雁認識交往，抗
    告人與顏鴻雁於107年5月9日在湖南省長沙市辦理結婚登記
    後，抗告人即依顏鴻雁之要求出資購置「攸州義烏國際商貿
    城」2間店鋪，總價金130萬元，並借名登記在顏鴻雁名下，
    其後顏鴻雁雖於107年9月21日隨抗告人來台生活，然於同年
    10月16日返回大陸後即未再返台，並提出離婚要求，且拒不
    歸還上開2店鋪及購屋款項，抗告人始知受騙等語（見原審
    卷第45至47頁）。則綜觀抗告人於原法院所提出之上開書狀
    及相關文件意旨，堪認係請求相對人返還其出資購買之2間
    店鋪或購屋款項130萬元，並已說明其請求之原因事實，核
    與完全未於訴狀中載明訴訟標的者顯然有別，故縱使抗告人
    所主張之訴訟標的法律關係不明或有誤或不當，亦屬其訴有
    無理由之範疇，而非起訴程式合法與否之問題。況本件抗告
    人並未委任律師代理，尚難強求其嫻熟法律專業知識，其就
    訴訟標的法律關係之陳述縱有不明瞭或不完足之處，依前揭
    說明，自應由原法院行使闡明權，向抗告人發問或曉諭，令
    其敘明或補充說明，以究明其真意，非可遽謂其未為補正。
    原法院未依法行使闡明權，逕以抗告人未具體表明其應受判
    決事項之聲明、訴訟標的及其原因事實為由，認抗告人之訴
    為不合法，而裁定駁回抗告人此部分之訴，即有未洽。
四、綜上，抗告意旨指摘原裁定不當，求予廢棄，為有理由，爰
    將原裁定廢棄，發回原法院另為適法之處理。 
五、據上論結，本件抗告為有理由，裁定如主文。
中　　華　　民　　國　　110 　年　　12　　月　　30　　日
                            民事第五庭    
                                審判長法  官  蘇姿月
                                      法  官  郭宜芳
                                      法  官  謝雨真
　　　　　　　　　　　　　　　　　　　
以上正本證明與原本無異。
本件裁定不得再抗告。　　　　　　　　　　　　　　　　
中　　華　　民　　國　　110 　年　　12　　月　　30　　日
                                      書記官  蕭家玲